最高法院民事判決　　　　　　九十四年度台上字第一七六六號
　　上　訴　人　陸軍總司令部
　　法定代理人　朱 凱 生
　　訴訟代理人　曾 清 山律師
　　上　訴　人　庚 ○ ○
　　　　　　　　　　　　　南巷.
　　　　　　　　辛 ○ ○
　　　　　　　　乙 ○ ○
　　　　　　　　壬 ○ ○
　　　　　　　　己 ○ ○
　　　　　　　　戊 ○ ○
　　　　　　　　丙 ○ ○
　　　　　　　　甲○○○
　　　　　　　　　　　　　號
　　　　　　　　癸 ○ ○
　　　　　　　　丁 ○ ○
　　共　　　同
　　訴訟代理人　董 明 正律師
　　　　　　　　楊 靖 儀律師
　　　　　　　　許 瑜 容律師
上列當事人間租佃爭議事件，兩造對於中華民國九十二年六月二
十五日台灣高等法院高雄分院第二審判決（九十一年度重上字第
八四號），各自提起上訴，本院判決如下：
    主  文
原判決關於駁回上訴人陸軍總司令部其餘上訴及該訴訟費用部分
廢棄，發回台灣高等法院高雄分院。
上訴人庚○○、戊○○、丙○○、甲○○○、辛○○、乙○○、
壬○○、己○○、癸○○、丁○○之上訴駁回。
第三審訴訟費用關於駁回上訴部分，由上訴人庚○○、戊○○、
丙○○、甲○○○、辛○○、乙○○、壬○○、己○○、癸○○
、丁○○負擔。
    理  由
本件上訴人陸軍總司令部（下稱陸總部）之法定代理人已變更為
朱凱生，其聲明承受訴訟，核無不合，應予准許，合先敘明。
次查陸總部主張：伊於民國五十六年一月一日將伊管理之坐落高
雄縣鳳山市○○段一及二之四地號國有土地其中部分出租予對造
上訴人庚○○、戊○○、丙○○、甲○○○、辛○○、乙○○、
壬○○、己○○、癸○○、丁○○（下稱庚○○等十人）之被繼
承人黃天福耕作使用，約定租賃期限至五十八年十二月三十一日
。詎黃天福除於如原判決附圖（下稱附圖）所示Ａ－１部分種植
芒果樹外，其餘土地均未作耕作使用，並在如附圖所示Ｂ、Ｃ、
Ｄ、Ｅ、Ｆ、Ｇ、Ｈ、Ｉ、Ｊ、Ｋ部分土地上搭建鋼棚、木屋、
鐵皮屋或擺置貨櫃，而未自任耕作，依耕地三七五減租條例第十
六條第二項規定，系爭租約無效，伊得收回系爭土地，依民法第
七百六十七條規定，亦得請求返還系爭土地等情。求為命庚○○
等十人連帶將如附圖所示Ａ－１、Ｂ、Ｃ、Ｄ、Ｅ、Ｆ、Ｇ、Ｈ
、Ｉ、Ｊ、Ｋ部分土地上之地上物除去，返還土地予伊之判決（
未繫屬本院部分不予贅述）。
庚○○等十人則以：如附圖所示Ｇ、Ｈ部分土地，係黃天福於五
十二年一月一日與陸總部訂約承租，如附圖所示Ａ－１部分土地
亦非屬系爭租約範圍。陸總部原已同意系爭土地上之違建可不必
拆除，其執此主張伊違約，違反誠信原則。伊本於租賃關係，有
權占有使用系爭土地，並非無權占有等語，資為抗辯。
原審以：陸總部就其主張之事實，已據提出耕地租賃合約、土地
登記簿謄本、戶籍謄本及繼承系統表為證。系爭租約租賃期限至
五十八年十二月三十一日止，黃天福於租期屆滿後，仍繼續使用
系爭土地，依耕地三七五減租條例第一條、第二十條及土地法第
一百零九條規定，應視為以不定期限繼續契約。高雄縣鳳山市○
○段一及二之四地號土地，重測前依次為一及一之二地號，系爭
租約未記載承租土地之地號，僅記載使用面積０．一０七四公頃
，坐落鳳山市○○○段灣子頭小段詳如契約背面附圖。上開面積
係約略之記載，為兩造所不爭。系爭土地均由庚○○等十人占有
使用，業經渠等陳明。如附圖所示Ａ－１部分現種植芒果樹，Ｂ
、Ｃ、Ｄ、Ｅ、Ｆ部分建有鋼棚房屋，堆放汽車修理工具及由訴
外人銘罡工程公司製造之風管，Ｇ部分有木架及果樹、Ｈ部分建
有鐵皮木屋、Ｉ部分堆放貨櫃、Ｊ、Ｋ部分建有鐵皮木屋，有勘
驗筆錄可稽。庚○○等十人占有使用如附圖所示Ａ－１、Ｂ、Ｃ
、Ｄ、Ｅ、Ｆ、Ｉ、Ｊ、Ｋ部分面積共計二一七五．三三平方公
尺，超過原租約範圍部分，係屬無權占有；於原租賃範圍，則有
不自任耕作之情形，依耕地三七五減租條例第十六條第二項規定
，系爭租約應歸於無效。陸總部依上開規定及本於所有權之作用
，請求庚○○等十人將上開土地之地上物除去，返還土地予伊，
洵屬正當，應予准許。至於如附圖所示Ｇ、Ｈ部分土地，庚○○
等十人辯稱：該Ｇ、Ｈ部分土地係黃天福於五十二年二月一日與
陸總部訂約承租（下稱五十二年租約）等語，陸總部則稱：該Ｇ
、Ｈ部分雖為五十二年租約範圍，但已合併於系爭合約云云。查
上開五十二年租約之土地係軍用演習山地坐落於灣頭山，租期自
五十二年一月一日起至五十二年十二月三十一日止計一年，租額
以甘藷每年三一二公斤折收代金，與系爭租約土地為田地及以稻
米價格計租不同，且Ｇ、Ｈ部分土地面積共計一四七四平方公尺
，大於系爭租約記載之土地面積，足證陸總部主張：該五十二年
租約已併入系爭租約云云，尚非有據。該Ｇ、Ｈ部分土地既非屬
系爭租約範圍，而係五十二年租約之標的，亦無不自任耕作之情
形，陸總部請求庚○○等十人將該Ｇ、Ｈ部分土地之地上物除去
，返還土地予伊，即非正當，不應准許。爰就上開應准許部分，
廢棄第一審所為陸總部敗訴之判決，改判如其聲明，及就上開不
應准許部分，維持第一審所為陸總部敗訴之判決，駁回其上訴。
關於廢棄發回部分：
查庚○○等十人辯稱：如附圖所示Ｇ、Ｈ部分土地，係黃天福於
五十二年訂立租約向陸總部承租云云，為陸總部所否認（見原審
卷六一頁）。陸總部陳稱：被上訴人（即庚○○等十人）雖主張
如附圖所示Ｇ、Ｈ部分，係伊另與黃天福於五十二年一月一日所
訂立之契約範圍……等語，似係引述庚○○等十人之抗辯而已，
並未承認庚○○等十人抗辯之上開事實（見原審卷一二、一三頁
）。原審未經庚○○等十人舉證，即認該Ｇ、Ｈ部分土地係屬五
十二年租約之範圍，不無速斷。次查該五十二年租約之租期至五
十二年十二月三十一日屆滿（見第一審卷二二一頁），系爭Ｇ、
Ｈ部分土地縱屬該租約之範圍，於租期屆滿後，其租賃關係是否
仍繼續存在，並待研求。原審未遑詳查，就此部分遽為陸總部不
利之判決，尚有未合。陸總部上訴論旨，指摘此部分原判決違背
法令，求予廢棄，非無理由。
關於駁回上訴部分：
原審就陸總部請求庚○○等十人將如附圖所示Ａ－１、Ｂ、Ｃ、
Ｄ、Ｅ、Ｆ、Ｉ、Ｊ、Ｋ部分土地之地上物除去，返還土地予伊
部分，為庚○○等十人敗訴之判決，經核於法並無違誤。庚○○
等十人就原審取捨證據、認定事實之職權行使，指摘此部分原判
決不當，求予廢棄，非有理由。末查庚○○等十人於上訴本院後
提出之新證物即相片二張及陳清連所具切結書，依民事訴訟法第
四百七十六條第一項規定，本院不得予以斟酌，附此敘明。
據上論結，本件上訴人陸總部之上訴為有理由，上訴人庚○○等
十人之上訴為無理由。依民事訴訟法第四百七十七條第一項、第
四百七十八條第二項、第四百八十一條、第四百四十九條第一項
、第七十八條，判決如主文。
中　　華　　民　　國　九十四　年　　九　　月　二十九　日
                      最高法院民事第一庭
                          審判長法官  林　奇　福
                                法官  陳　國　禎
                                法官  李　彥　文
                                法官  謝　正　勝
                                法官  袁　靜　文
      本件正本證明與原本無異
                                      書  記  官
中　　華　　民　　國　九十四　年　　十　　月　 十四 　日
                                                      Ｋ
